【裁判字號】    98,重訴,519
【裁判日期】    990512
【裁判案由】    侵權行為損害賠償
【裁判全文】
臺灣臺北地方法院民事判決             98年度重訴字第519號
原      告  王振海
原      告  王宗龍
上二人共同
訴訟代理人  王淑琍律師
            王義光律師
上二人共同
複代理人    王淑玲
被      告  張世雄
上列當事人間因重傷害等案件，原告於刑事訴訟程序附帶提起民
事訴訟，請求侵權行為損害賠償事件，經本院刑事庭裁定移送而
來，本院於民國99年4 月28日言詞辯論終結，判決如下：
    主      文
被告應給付原告王宗龍新臺幣佰玖拾玖萬壹仟零伍拾壹元，及
自民國九十八年八月七日起至清償日止按年息百分之五計算之利
息。
被告應給付原告王振海新臺幣捌拾萬柒仟佰貳拾元，及自民
國九十八年八月七日起至清償日止按年息百分之五計算之利息。
原告其餘之訴駁回。
訴訟費用由原告王宗龍負擔五分之二、王振海負擔五分之一，餘
由被告負擔。
本判決第一項、第二項如原告王宗龍、王振海分別以新臺幣壹佰
拾萬元、貳拾伍萬元供擔保後，得假執行。
原告其餘假執行之聲請駁回。
    事實及理由
一、原告起訴主張：
    (一)被告於民國97年7 月1 日16時20分許在臺北市○○區○○
      街164 號前，因其所飼養之狗多次在原告王宗龍所經營機
      車行前便溺乙事，遭原告王宗龍指正後發生爭執，竟基於
      傷害之故意，先以腳用力踩原告王宗龍之右腳背，進而以
      連續重拳毆擊原告王宗龍之左眼，原告王宗龍之父親即原
      告王振海見狀欲上前勸架，被告復又基於傷害之故意，以
      腳踹原告王振海，致使原告王振海重心不穩跌倒在地，受
      有右膝、右肘擦傷及右手第四指骨端關結變形、強直無法
      復原之傷害。而原告王宗龍見父親倒地，欲上前扶起，被
      告復繼續毆擊原告王宗龍之左眼，導致原告王宗龍受有「
      左眼外傷性視神經萎縮合併外傷性黃斑部病變」裸視視力
      嚴重減損至0.05之難治重大傷害，及頭部外傷、左膝擦外
      傷1.2×2公分、1×0.5公分、右膝擦2×1.2公分、右足背
      腫脹、右手擦傷2×公分、0.5×1 公分等傷害。又前開傷
      害事故被告經本院以97年度訴字第2435號刑事判決判處「
      張世雄犯傷害罪因而致重傷罪，處有期徒刑參年肆月；又
      傷害人之身體，處有期徒刑肆月；應執行有期徒刑參年陸
      月。」。被告已提起上訴，現由臺灣高等法院審理中。
    (二)為此，原告爰依侵權行為之法律關係，並依民法第184 條
      第1 項、第2 項及同法第第195 條第1 項之規定，請求被
      告就其傷害行為賠償以下之損害：
      1.原告王宗龍部分：
        (1)醫藥費用：
          原告共支付新臺幣3 萬5211元之醫藥費應予返還。後
          續原告須就其損害支出醫療費用部分，目前尚無預估
          先為為保留。
        (2)財產上之損失：
          原告為89年10月19日出生，獨自經營機車行，擔任維
          修保養車輛之工作，受傷前年所得79萬2729元（每月
          平均收入6 萬6060.7元），工作之進行必須透過眼睛
          觀察車輛、機器損壞之情形，如今因被告之傷害行為
          ，導致左眼失明「永久失能」，比較細微的工作均不
          能操作，而原告所受作害業經勞工保險局特約醫師團
          隊判定失能，屬於勞工保險殘廢等級表第5 項第9 級
          之殘廢，預估減損勞動能力至少50％，則自事發之97
          年7 月1 日起計算至65歲退休時止，計27年又111 日
          ，勞動能力減損至少應有693 萬9692元【計算式：79
          萬2729元×17.0000000×50％＋（79萬2729元×17.0
          000000×50％－79萬2729元×17.0000000×50％）÷
          365×11＝693萬9692元】。另原告晚上兼任計程車駕
          駛業務，每月營收3 萬8630元，年所得為46萬3560元
          ，因眼睛散光現象極為嚴重，晚上完全無法駕駛計程
          車營業此部分損失勞動能力為405 萬8087元【計算式
          ：3萬8630元×12×17.0000000×50％＋（3萬8630元
          ×12×17.0000000×50％－3 萬8630元×17.0000000
          ×50％）÷365×11＝405 萬8087元】。
          以上合計損失勞動能力為1099萬7779元。
        (3)增加之生活支出：
          原告為矯正視力所配載特殊眼鏡現已支出4250元。而
          以隱形眼鏡應定期更換預估至平均餘命75歲止，至少
          需再花費50萬元。
        (4)看護費：
          共11日，以每日1900元計，損失2 萬9000元。
        (5)精神慰撫金：
          被告之行為造成原告「左眼外傷性視神經萎縮合併外
          傷性黃斑部病變」之重大傷害，及頭部外傷、左膝擦
          外傷1.2×2公分、1×0.5公分、右膝擦2×1.2公分、
          右足背腫脹、右手擦傷2×公分、0.5×1 公分等傷害
          ，並經診斷為因「黃斑部病變」而導致左眼「永久失
          能」，原告未來左眼視力將永遠無法回復，原告因此
          眼睛怕光，被告至今仍拒絕依賠償更使原告經濟陷於
          困頓，精神十分痛苦，為此請求被告給與精神慰撫金
          100 萬元。
        (6)承上，共計請求1255萬4990元之損失賠償。
      2.原告王振海部分：
        (1)醫藥費用：
          原告共支付新臺幣1 萬7511元之醫藥費應予返還。後
          續原告須就其損害支出醫療費用部分，目前尚無預估
          先為為保留。
        (2)車資：損失3400元。
        (3)精神慰撫金：
          被告之傷害行為，除已致原告飽受驚嚇之外，更造成
          原告右膝、右肘擦傷及左手第四指骨近端關結節變形
          、強直無法復原之傷害，原告本已肢殘只剩左手可以
          使用，如今遭受系爭傷害，生活十分困擾，連左手都
          無法使用，被告至今仍拒絕依賠償更使原告經濟陷於
          困頓，精神十分痛苦，為此請求被告給與精神慰撫金
          80萬元。
        (6)承上，共計請求82萬911 元之損失賠償。
    (三)訴之聲明：
      1.被告應給付原告王宗龍1255萬4990元，及自起訴狀繕本
        送達翌日起至清償日止，按年息5 ％計算之利息。
      2.被告應給付原告王振海82萬911 元，及自起訴狀繕本送
        達翌日起至清償日止，按年息5 ％計算之利息。
      3.願供擔保，以代釋明，請准宣告假執行。
二、被告未提出書狀做任何陳述或聲明，惟據其前於言詞辯論期
    所為之陳述則以：其並無造成原告王宗龍重傷之傷害故意，
    願意以100 萬元與原告和解。原告王振海部分之傷害不是伊
    造成的，另否認原告王宗龍關於勞動能力之損失。且根據專
    家所述，原告王宗龍僅以經過一個手術常規，即能改善現狀
    ，被告否認原告王宗龍左眼失能等語，資為抗辯。
三、兩造不爭執之事實：
    被告之前開行為，經本院刑事庭以98年度訴字第2435號判處
    被告有罪。
四、本件經兩造於本院98年11月23日言詞辯論期日整理後（見本
    院卷第19頁背），兩造爭執之重點在於：
    (一)被告是否有傷害之故意？應否負擔侵權行為之損害賠償責
      任？
    (二)如被告應負擔損害賠償責任時，本件原告請求賠償之項目
      及金額是否允當？
      1.原告王宗龍部分：總金額為1255萬4990元。
        (1)醫療費用：3 萬5211元。
        (2)勞動能力之減損：1099萬7779元。
        (3)增加生活上支出：矯正視力佩載特殊眼鏡已支出4250
          元，預估需再支出50萬元。
        (4)看護費：共11日，2 萬2000元。
        (5)精神慰撫金：100 萬元。
      2.原告王振海部分：總金額為82萬911元。
        (1)醫療費用：1萬7511元。
        (2)車資：3400元。
        (3)精神慰撫金：80萬元。
五、得心證之理由：
  (一)被告是否有傷害之故意？應否負擔侵權行為之損害賠償責任
    ？
    1.按「因故意或過失，不法侵害他人之權利者，負損害賠償
      責任」、「不法侵害他人之身體或健康、名譽、自由、信
      用、隱私、貞操，或不法侵害其他人格法益而情節重大者
      ，被害人雖非財產上之損害，亦得請求賠償相當之金額」
      民法第184條第1項前段、第195條第1項分別定有明文。
    2.被告於其被訴涉犯重傷害案件（本院97年度訴字第2435號
      ）刑事案件審理中坦承其有傷害原告王宗龍之事實，另據
      證人原告王宗龍到庭證稱：97年7月1日下午4時20分被告
      帶著狗到其店家招牌尿尿，之前已經有過相同情形，其已
      經跟他講過，其很客氣跟說先生你的狗不要在我的招牌上
      尿尿，被告就用三字經罵「幹你娘，狗不能尿尿喔」（台
      語），其就說「我是作生意的，你每天來我店門口，擺明
      是欺負我，吃人夠夠」，被告就從其腳踩下去，致其受傷
      ，其低下頭看，被告即打其眼睛等語明確（見本院97年度
      訴字第2435號刑事卷宗影本，下簡稱本院刑事卷宗，98年
      7 月30日審判筆錄），並經證人原告王振海於刑事程序中
      證稱：97年7月1日下午4時其坐在台北市○○區○○街164
      號門口，被告帶了3、4條狗到店門口，被告打王宗龍，其
      就叫王宗龍趕快回去，被告就從後面一拳一腳把其打撲在
      地上，被告把王宗龍腳踩扁了，王宗龍倒在地上，被告用
      二手打王宗龍的頭，王宗龍起不來等語一致（見本院前開
      刑事卷98年7月30日審判筆錄），核與該刑事案件到庭作
      證之證人林佳蓁、蔡慧貞到庭證述情節相符，且有臺北市
      立聯合醫院忠孝院區驗傷診斷書、台灣大學醫學院附設醫
      院診斷證明書在卷可參，核與事實相符，被告傷害原告王
      宗龍之事實應可認定。又眼睛為人體頭部重要甚為精細脆
      弱之器官，倘以外力持續撞擊，極易導致眼部血管破裂而
      傷及神經或其他重要眼睛部分，導致失明，為一般人所得
      預見，被告與原告王宗龍雖無深仇大恨，以拳毆擊原告王
      宗龍眼部，對於原告王宗龍左眼受有外傷性低眼壓性黃斑
      部病變，裸視視力嚴重減損至0.05之傷害結果，應可預見
      ，其行為與結果亦具相當之因果關係，堪以認定。
    3.關於被告傷害原告王振海之事實，業據王振海在前開刑事
      審判程序中證述上情明確（見本院前開刑事卷宗98年7月
      30日審判筆錄），核與證人王宗龍證述：被告踏其腳，打
      其眼睛，其父親王振海見狀，就跑到其跟被告的中間，叫
      其回去，當時被告就用腳踹我父親的屁股，用拳頭打其父
      親的背，其父親就往前撲倒，其就趕快去扶父親，被告利
      用那時候就一直朝其頭部打，至少打三拳以上，都是打其
      左眼，當時我父親撲倒在地，其頭也昏了，被告就把其拖
      到馬路中間，坐在其身上朝左眼打等語（見前揭筆錄）及
      該案刑事審判程序中，證人林佳蓁證述：當時其看到的
      時候是其公公王振海趴倒在地上，其原來在裡面，聽到其
      先生王宗龍說「你幹嗎打我爸爸」，其就出來，看到被告
      一直把王宗龍推到路中間，一直打他，其擋在他們的前面
      ，叫他們不要再打了等語（見前揭筆錄）一致，核與證人
      蔡慧貞到庭證述：其看到被告與王宗龍一上一下在扭打，
      旁邊王宗龍的太太在勸架叫他們不要打等情相符（見本院
      前開刑事卷宗98年8月6日審判筆錄），且有臺北市立聯合
      醫院忠孝院區驗傷診斷書可憑，從而，被告傷害原告王振
      海之事實，堪以認定。
  (二)如被告應負擔損害賠償責任時，本件原告請求賠償之項目及
    金額為何？
    1.原告王宗龍請求被告賠償之金額為1255萬4990元，茲依原
      告請求之項目，審酌如下：
      (1)醫療費用部分：
        原告王宗龍請求之金額為3萬5211元，被告雖否認原告
        醫療費用之支出（見本院卷43頁），依原告提出臺北市
        立聯合醫院醫療費用及國立臺灣大學醫學院附設伊院門
        診醫療費用收據，原告就診實際支付之費用為1萬565 8
        元，惟依國立臺灣大學醫學院附設醫院之意見「...二
        、若採藥物治療，所需費用主要是門診掛號費與部分負
        擔，每次需新臺幣500元左右，費用總額需視追蹤時間
        之長度而定。若是以手術處置，常規住院時間約為5日
        ，門診回診追蹤至少6個月；手術費加上住院病房費及
        膳食費等，約需新臺幣2萬至4萬元，再另計門診掛號費
        及部分負擔」，有該院受理司法機關查詢案件回復意見
        表在卷可參（本院卷54頁），可見就原告王宗龍之傷勢
        ，日後仍有再就診、回診、手術之必要，該等預估費用
        以最低2萬元計算，再加原告業已支付之1萬5658元，已
        超過原告醫療費之請求，故原告請求3萬5211元之醫療
        費用，應予准許。
      (2)原告請求勞動能力之減損部分：
        原告請求勞動力減損1099萬7779元，係以原告所受之傷
        害業經勞工保險局特約醫師團隊判定「失能」，屬於勞
        工保險殘廢等級表第5項第9級之殘廢，參酌曾隆興先生
        「民事損害賠償法論」引進德國統計資料，相當於減損
        53.83%之勞動能力，故請求勞動力減損50%等語（見本
        院卷45頁）。被告則否認原告王宗龍有何勞動力之減損
        ，並以國立臺灣大學醫學院附設醫院受理司法機關查詢
        案件回復意見表為據。惟查，前開回復意見表略以「一
        、王先生係因左眼睫狀體剝離，以致左眼眼壓偏低，因
        而導致低眼壓性黃斑部病變。由於低眼壓性黃斑部病變
        並不常見，在文獻上敘述的處理方法包括一般藥物治療
        及觀察或是手術處置，包含玻璃體切除合併冷凍治療及
        眼內長效型氣體灌注。依據文獻記載，藥物治療的時間
        可從4到51個月，若治療無效時才施行手術處置。依文
        獻記載，手術後所有病患皆可以達到睫狀體復位的結果
        ，至於視力恢復的情形則可從萬國視力表的零點零陸至
        壹點貳。... 三、手術治療風險包括眼內或傷口的感染
        、視網膜裂孔或剝離、玻璃體出血及青光眼（眼壓升高
        ）。四、治療後之視力會隨每位病患之病況不同而有差
        異，主要與該病患之術前視力相關，即術前視力越好，
        術後結果越好。（王先生受傷後，對於其所執行汽車修
        理業務所受影響為何？)依據本院病歷紀錄，病人之右
        眼視力為壹點貳，左眼為零點零伍。由於執行修車業務
        需用雙眼視覺及立體感，故若左眼視力不佳，將會影響
        工作。雖然王先生長期下來動態視覺將漸漸取代雙眼視
        覺的功能，但是仍然將影響其從事修車之工作」，有該
        院回復意見表在卷可憑（本院卷54頁），該院雖未肯認
        後續治療之結果為何，但肯認原告王宗龍之修車工作，
        受此次受傷而有影響，但未敘明其減損之勞動力若何；
        經本院函詢臺北市立聯合醫院覆稱：「王宗龍君之右眼
        視力正常，左眼經外傷後視力受損。只有在需要使用雙
        眼視力時（如立體感），有可能造成勞動力減損，減損
        之比例在臨床上無法評估」，有該院99年2月24日北市
        醫和字第09930823200號函在卷可按（本院卷40頁），
        佐以上開臺灣大學醫學院認原告王宗龍從事修車業務需
        用雙眼視覺及立體感，可知聯合醫院亦肯認原告王宗龍
        勞動力減損，僅未言其減損比例為何；原告王宗龍之左
        眼之傷勢亦經勞工保險局判斷為失能，有原告提出之勞
        工保險失能診斷書在卷可稽。觀前開勞工保險失能診斷
        書記載，原告王宗龍左眼視力矯正後為零點零五（本院
        卷49頁），依勞工保險條例第53條之附表「一目視力減
        退至0.06以下者，殘廢等級為十」，再依據原告提出之
        各殘廢等級喪失或減少勞動能力比率表，並審酌原告之
        傷勢及全卷證據資料，依民事訴訟法第222條第2項之規
        定，原告已證明其視力之損害對勞動力有減損，但不能
        證明其減損程度，本院自得審酌一切情狀，參酌各殘廢
        等級喪失或減少勞動能力比率表，佐以勞工保險條例第
        53 條之附表認定原告勞動力之減損比例為46.14%。查
        ，原告王宗龍為59年10月19日生，至97年7月1日本案發
        生時，為37歲又8個月餘，計至勞動基準法第54條規定
        強制退休年齡65歲（114年10月19日）為止，共尚可工
        作27. 304年，依原告王宗龍提出其96年1月至12月之全
        年收入為39萬元，係依其能力在通常情形下可能取得之
        收入，雖原告王宗龍復陳稱其白天從事修車工作，晚上
        從事計程車業，但原告王宗龍究否每日皆為如是日以繼
        夜之工作，本有可疑，且原告提出台北市汽車駕駛員職
        業工會之函件，僅能證明執計程車業之全日收入，尚難
        認定原告王宗龍確實每日皆從事該工作，更難證明非全
        日執計程車業之原告收入，故本院認為原告王宗龍每年
        因勞動力減損得請求之金額為17萬9946元（計算式：39
        萬X46. 14%=179946），依年別5%複式霍夫曼計算法扣
        除中間利息後（第一年不扣除中間利息），計有293萬
        3840元之損害（計算式：【17萬9946×16.00000000（
        此為26年之霍夫曼係數）】+【17萬9946×0.304×（
        17.0000000 0-00.0000000 0）】=287萬9136+5萬
        4704=293萬3840（小數點以下四捨五入）），逾此部分
        之請求，不予准許。
      (3)原告主張增加生活上支出，如矯正視力佩載特殊眼鏡已
        支出4250元，預估需再支出50萬元云云，亦為被告所否
        認，惟原告此節未能提出收據證明該等支出，而其預估
        之費用亦無何證據可資證明，且該部分費用之支出，亦
        有可能與前開未來預估2萬元至4萬元之醫療費用重疊，
        從而，原告該部分主張，應予駁回。
      (4)原告主張看護費共11日，每日以2000元計算，共計2萬
        2000元，被告對之並無意見（見本院卷43頁），故原告
        該部分主張為有理由，應予准許。
      (5)原告主張精神慰撫金部分，審酌被告僅因細故便出手毆
        打原告王宗龍，其行為造成原告左眼失能，對原告身心
        傷害甚巨，迄今被告仍不願賠償原告王宗龍分文，僅當
        庭表示願意賠償2萬至4萬元（見本院卷60頁），顯見被
        告毫無悔意，犯後態度惡劣；審酌兩造之身份、地位、
        智識程度、經濟狀況；及被告之行為程度與原告王宗龍
        之傷勢等一切情狀，認原告王宗龍請求100萬元之慰撫
        金為適當，應予准許。
      (6)綜上，原告王宗龍請求被告給付399萬1051元（計算式
        ：3萬5211+293萬3840+2萬2000+100萬=399萬1051）為
        ，及刑事附帶民事訴訟起訴狀繕本送達翌日（98年8月
        7日）起至清償日止按年息5%計算之遲延利息為有理由
        ，超過該範圍之請求，應予駁回。
    2.原告王振海之請求額為82萬911元，茲分項審酌如下：
      (1)醫療費用部分：
        原告雖請求1萬7511元，惟審酌原告王振海實際支付之
        金額為7323元（見附民卷第22頁），故僅在該範圍內之
        請求應予准許，超過部分之請求，應予駁回。
      (2)車資部分：
        原告雖請求被告給付其車資3400元之損害，但原告未能
        證明其支付車資之必要性、與損害之關連性及其數額究
        為何，故原告該部分請求，舉證未足，應予駁回。
      (3)精神慰撫金部分：
        審酌被告僅因細故便出手毆打原告王振海，其行為造成
        原告王振海受有右膝、右肘擦傷及左手第四指骨近端關
        節變形無法復原之損害，原告王振海已80餘歲，被告竟
        仍對之如是攻擊，應予嚴重非難，對原告王振海身心傷
        害甚巨，迄今被告仍不願賠償原告王振海分文，亦未道
        歉，顯見被告毫無悔意，犯後態度惡劣；審酌兩造之身
        份、地位、智識程度、經濟狀況；及被告之行為程度與
        原告王振海之傷勢等一切情狀，認原告王振海請求80萬
        之慰撫金為有理由。
      (4)綜上，原告王振海請求80萬7323元及自刑事附帶民事訴
        訟起訴狀繕本送達翌日（98年8月7日）起至清償日止按
        年息5%計算之遲延利息為有理由，超過該範圍之請求，
        應予駁回。
六、兩造其餘之攻擊或防禦方法及提出之證據，經本院斟酌後，
    認為均不足以影響本判決之結果，自無逐一詳予論駁之必要
    ，併此敘明
七、假執行宣告：
    原告陳明願供擔保，請准宣告假執行及免假執行。原告勝訴
    部分，經核均無不合，審酌相當之金額准許之。原告敗訴部
    分，其假執行之聲請亦失所附麗，應併駁回之。
八、結論：原告之訴為有一部理由、一部無理由，依民事訴訟法
    第79條、第390條第2項，判決如主文。
中    華    民    國    99    年    5    月    12    日
                  民事第四庭    法  官  趙子榮
以上正本係照原本作成
如對本判決上訴，須於判決送達後20日內向本院提出上訴狀
中    華    民    國    99    年    5    月    12    日
                                書記官  謝榕芝

司法院資訊處製作；財團法人民間司法改革基金會備份。
